台灣高等法院刑事判決　　　　　　　　　　　　　九十年度上重更(二)字第四七號
　　上　訴　人　臺灣士林地方法院檢察署檢察官
　　上　訴　人
　　即　被　告　乙○○
　　選任辯護人　陳培豪
　　上　訴　人
　　即　被　告　戊○○
　　指定辯護人　本院甲○辯護人
右上訴人因被告等殺人等案件，不服臺灣士林地方法院八十八年度重訴字第九號，中
華民國八十八年十二月三十日第一審判決（起訴案號：臺灣士林地方法院檢察署八十
八年度偵字第五○○五、五○八九、五五四四號）提起上訴，經判決後由最高法院第
二次發回更審，本院判決如左：
    主  文
原判決關於乙○○、戊○○部分撤銷。
戊○○殺人，處無期徒刑，褫奪公權終身。西瓜刀貳把、膠帶壹卷均沒收。
乙○○共同傷害人之身體，處有期徒刑貳年拾月。西瓜刀貳把均沒收。
    事  實
一、丁○○（已判處有期徒刑七年確定）係臺北市○○區○○路五段一六八之一號光
    華巴士二四七線內湖總站公車司機，與同為內湖總站公車司機之妻子施燕玲感情
    長期不睦。八十七年八月間起，施燕玲與同事陳松杉結識後過從甚密，丁○○懷
    疑二人有染，曾找陳松杉理論，詎反遭陳松杉譏訕，乃萌報復之意。
二、八十八年五月四日，乙○○當選臺北市汽車駕駛員職業司機工會代表，前往光華
    巴士內湖總站謝票，其時同為司機工會會員之戊○○亦在現場，乙○○乃介紹戊○○予丁○○等在場之人認識，言談間丁○○以其妻與陳松杉間事向乙○○訴苦
    ，表明欲對陳松杉不利，要砍陳松杉一隻腳，乙○○附和稱：「陳松杉公然在站
    裡說你沒有用、戴綠帽，如果你願意，花個新臺幣（下同）十萬元，找個兄弟給
    他教訓，如果惹到我，要叫他包起來」等語。適戊○○因積欠張瑞明等人數萬元
    ，聽聞此事後，旋於八十八年五月六日中午聯繫乙○○，由乙○○邀約丁○○至
    臺北市○○區○○路五段黃石公廟前會商，當場丁○○、戊○○，乃基於共同重
    傷害之犯意聯絡，謀議由丁○○給付十萬元之報酬予戊○○，由丁○○查明陳松
    杉之出班表，擬於陳松杉在內湖總站之時，由戊○○至該處將陳松杉一手、一腳
    及生殖器官砍下，讓陳松杉無法繼續駕駛公車，以資警告、報復；乙○○則反對
    將陳松杉一手、一腳及生殖器官砍下，認為給予普通傷害之教訓即可，乙○○就
    此與戊○○、丁○○有共犯普通傷害之犯意聯絡。
三、嗣丁○○、戊○○二人則同至光華巴士二四七線內湖總站，由丁○○指明陳松杉
    所駕駛之車車號為ＡＨ－五一○號，供戊○○辨識、認人。八十八年五月六日下
    午六時四十九分許，因戊○○無丁○○之電話號碼，乃以行動電話聯繫乙○○，
    要求乙○○轉知丁○○已認到人，可於同年月八日晚上八時動手，乙○○乃將戊○○之意思轉知丁○○。其後戊○○因見陳松杉身材魁梧，即思尋找幫手助勢，
    即於八十八年五月八日下午三時許，戊○○、張瑞明（已判處有期徒刑八年確定
    ）二人約在臺北市南港區○○○路○段「高峰百貨公司」前見面，戊○○告知張
    瑞明上揭謀議後，張瑞明以戊○○得款後，可清償積欠已久之賭債，遂同意加入
    ，並商討作案方式，戊○○、張瑞明二人即基於共同重傷害、妨害自由之犯意聯
    絡，謀議將陳松杉綁至附近郊區外山上砍傷教訓。議定，隨即由戊○○駕駛車牌
    號碼ＲＰ－四七六七號自用小客車，搭載張瑞明，分別前往南港區○○路○段九
    ○一號之「龍太五金行」、南港路三段三二二號之「鴻遠五金行」，由戊○○出
    錢，張瑞明下車購買供為作案用之鐮刀一把、西瓜刀二把，戊○○另在八德路四
    段九○三號之「華學書局」購買預供為綁人及封口用之膠帶一卷。備妥後，戊○○、張瑞明二人認應再邀其他人手加入，張瑞明於當日下午先後以行動電話與李
    健平（已判處有期徒刑一年六月確定）、潘玉龍（已判處有期徒刑一年確定）取
    得聯繫，再由戊○○、張瑞明驅車至汐止載李健平，邀同李健平共同前往光華巴
    士內湖總站「教訓」陳松杉，張瑞明並告知李健平事畢可取得款項出借，李健平
    乃基於共同普通傷害之意思，同意共往。同年月八日適丁○○得知陳松杉臨時與
    他人換班不在站內，乃急電乙○○，請乙○○轉告戊○○，乙○○乃於當日晚上
    七時許，以電話告知正前往內湖總站途中之戊○○。惟當晚七時四十七分許，戊○○等一行人已抵達光華巴士內湖總站，戊○○即向乙○○表示急須用錢，且此
    行不可白來一趟，希望乙○○代約丁○○出面先付款五萬元。乙○○乃由其不知
    情之妻子高廖明珠騎機車載至公車總站附近，先與戊○○一行人見面，乙○○並
    另囑其妻高廖明珠至丁○○住處，通知丁○○至內湖路二段、金龍路附近之「清
    興瓦斯行」前會合。丁○○接到通知後，即攜五萬元趕至上開瓦斯行前，與先前
    已抵達該處之乙○○、戊○○、張瑞明、李健平會合，丁○○並當場取出五萬元
    交由乙○○點交予戊○○。戊○○得款後除自行保留二萬元外，餘三萬元則轉交
    張瑞明清償先前之欠債。丁○○復與戊○○約定改於五月十日晚上七時許下班後
    動手，事成之後再拿餘款五萬元，議畢，戊○○一行人方始離去，乙○○則由其
    妻高廖明珠以機車接送離去。
四、八十八年五月九日，戊○○約張瑞明見面，告知次日需多找幫手幫忙開車，當日
    張瑞明即與李健平密集聯繫次日多找一人開車事宜。八十八年五月十日下午二時
    三十八分許，李健平在台北市內湖區大湖汽車駕駛訓練班，復主動以行動電話聯
    繫張瑞明，告知稍後將前往南港研究院路二一三巷二之三號之「三仙宮」，迨李
    健平抵達三仙宮後，旋撥打呼叫器聯繫潘玉龍，力勸潘玉龍打消原定前往萬華之
    計畫，並請某不知名之友人前往潘玉龍住處將潘玉龍載至三仙宮。同日下午四時
    許，李健平、張瑞明約定由張瑞明前往搭載李健平、潘玉龍二人。嗣戊○○依先
    前之約定，駕駛其所有之前揭車輛，至南港區○○○路○段「高峰百貨公司」前
    ，搭載張瑞明，二人於當日下午四時四十五分許抵達南港區○○○路，即由張瑞
    明以行動電話通知在「三仙宮」之李健平、潘玉龍二人步行至路旁會合。戊○○
    因距約定之動手時間尚有近二小時，便開車搭載三人至南港區○○街吃麵線、內
    湖分局附近之泡沫紅茶店喝飲料，其間戊○○即向李健平、潘玉龍二人提及欲至
    光華巴士內湖總站「教訓」某人，希望潘玉龍代為開車，潘玉龍聽聞後基於與渠
    等共犯普通傷害之犯意與行為分擔，同意代為開車，李健平亦承先前共同普通傷
    害之犯意隨同前往。議定，戊○○則告知其等預先規劃之逃跑路線，四人即改由
    潘玉龍駕駛，搭載戊○○、張瑞明、李健平直至光華巴士內湖總站。
五、戊○○、張瑞明、李健平、潘玉龍抵達光華巴士內湖總站後，四人先停車於入口
    處等候。當晚七時十七分許，陳松杉駕公車返回總站，戊○○囑潘玉龍先開車尾
    隨進入一小段後，又駛出在入口處等候，擬俟陳松杉走出來時下手擄人，此時丁○○騎機車出來告知陳松杉正在站內浴室洗澡，並先載張瑞明進入指認浴室位置
    。當晚七時三十分許，丁○○載張瑞明返回入口處與戊○○等人會合後先行離去
    ，潘玉龍則在張瑞明指示下，搭載渠等進入公車站內浴室附近，由戊○○、張瑞
    明至後車箱各取西瓜刀一把，李健平亦攜膠帶尾隨其後把風，潘玉龍則停留車內
    ，伺機接應渠等而先離去。戊○○先用一元硬幣開啟投幣式浴室木門，隨即與張
    瑞明共同闖入浴室，預定依其與張瑞明先前之計畫，擄走陳松杉至郊區重傷之，
    由戊○○以西瓜刀架在正在洗澡之陳松杉左肩而著手於妨害自由行為，惟拉扯間
    陳松杉抵抗並喊救命，張瑞明見狀即將所持西瓜刀交由在門口附近把風之李健平
    ，並向李健平取得膠帶，欲強以膠帶封住陳松杉嘴巴及矇住眼睛後帶走，亦因陳
    松杉強力掙扎而妨害自由未能得逞。嗣戊○○見不能拘束陳松杉之行動自由，即
    以所持之西瓜刀先劃傷陳松杉大腿，而著手於重傷害行為，惟仍未達毀敗下肢機
    能之程度，張瑞明於慌亂中亦踹踢陳松杉，三人推擠間浴室大門遭撞倒，陳松杉
    隨即爬出浴室，戊○○見狀，先自後追趕在地上爬行之陳松杉，並用西瓜刀刀背
    毆擊陳松杉頸部，之後繼續揮第二刀時，起落間不慎打到站在一旁之張瑞明額頭
    致張某流血，張瑞明受傷後即轉身欲離去，戊○○見狀，竟變更原來之重傷害犯
    意而轉念為殺人之犯意，明知西瓜刀至為鋒利，竟以所持之西瓜刀猛力朝已倒地
    之陳松杉右下腹猛砍一刀，當場造成陳松杉右下腹外側銳器創口（創口二十五×
    八公分，九點鐘至四點鐘走向，創腔向內上，進入腹腔，止於腰椎之前，深度約
    十公分，創腔穿過全層腹壁，造成昇結腸乙處銳器創口及內容物外逸，右下腹部
    分小腸及腸繫膜逸出腹壁創口之外）。陳松杉受此重創肚腸外流，戊○○見狀仍
    不罷手，再跨步朝陳松杉雙腿部位猛砍，致陳松杉右大腿上端外側銳器切創（創
    口十八×八公分，二點鐘至九點鐘走向，創腔向內上，切斷皮下軟組織及肌肉層
    ，止於股骨，深度約十公分）、左大腿上端（股部）外側銳器切創（創口二十四
    ×四公分，二點鐘至七點鐘走向，創腔向內上，切斷皮下軟組織及肌肉層，止於
    骨盆骨，深度約八公分）、左大腿上端外側銳器切創（創口十九×十公分，一點
    鐘至七點鐘走向，創腔向內上，切斷皮下軟組織及肌肉層，止於股骨，深度約十
    公分）。戊○○見陳松杉傷重倒地不起始罷手，而急忙坐上一旁由潘玉龍駕駛接
    應之原車，由潘玉龍依照事先共同決定之路線駛離現場往東湖方向逃逸，陳松杉
    則於戊○○等人離去後呼喊幾聲救命後，即因傷勢過重引發出血性休克當場死亡
    ，旋於當晚七時四十分許，為公車站工作人員鄒忠昌、余進財發現報警處理。
六、戊○○等人逃逸途中，因見張瑞明額頭流血受傷，遂先將車子開到南港綜合醫院
    由戊○○陪同張瑞明就醫，戊○○並於當晚多次以行動電話告知丁○○已下手等
    情，另囑潘玉龍、李健平將車開走，盡量遠離醫院等語，潘玉龍依其指示駛離車
    輛，並於開車途中將車內鐮刀一把及行兇用之西瓜刀二把，丟棄在汐止附近不詳
    山區（未尋獲），另由潘玉龍聯絡不知情之友人李俊傑駕駛計程車前來搭載，潘
    玉龍、李健平二人隨後前往另外約定之南港路、中南街口搭載在此等候之戊○○
    、張瑞明後，先駛往汐止市王牌保齡球館工地讓戊○○下車，由蕭某自行駕駛原
    車離去，並載張瑞明返家更換上衣，再載往醫院補蓋健保卡，復載張瑞明至台北
    市○○區○○路四段四十一巷四號十四樓李俊傑住處梳洗、更換褲子、鞋子。張
    瑞明至李俊傑住處後，看到電視報導陳松杉遭殺害死亡一事，遂打電話告知戊○○，戊○○即於當晚九時十二分許，再以電話告知丁○○，並相約隨後在汐止市
    火車站前見面，見面後戊○○即坐上丁○○所搭乘之計程車至高速公路汐止交流
    道引道前之八堵附近，二人下車後即由丁○○交付戊○○約定之餘款酬金五萬元
    ，旋各自離去。李俊傑則分別將張瑞明、李健平二人送至忠孝東路、研究院路附
    近下車，潘玉龍則與李俊傑偕同前往基隆市電動玩具店打電動玩具，至翌日凌晨
    五時許始一起返回李俊傑住處睡覺，迄於中午時分潘玉龍才自行離去。
七、嗣經警方因訪查得知丁○○之妻與陳松杉有染，認丁○○涉嫌此案，於五月十日
    當晚十時許，通知丁○○到案說明，經警方勸導後，丁○○始供承上情，而於次
    （十一）日凌晨一時許，循線查獲乙○○到案，戊○○則在逃亡一日後於五月十
    一日晚上八時十分許，至台中市警察局第四分局南屯派出所投案，並於翌（十二
    ）日清晨四時許，帶同警方前往台北市○○區○○街四十二巷二十三號逮獲張瑞
    明到案，潘玉龍則在逃亡多日後始於五月二十五日下午四時許由家人陪同至臺北
    市政府警察局內湖分局投案，李健平則在逃亡多日後迄於六月九日由律師陪同至
    臺灣士林地方法院檢察署投案。嗣經警方搜查，於戊○○前揭車上扣得其犯罪所
    用之膠帶一卷。
八、案經陳松杉之妻丙○○告訴、臺北市政府警察局內湖分局報請臺灣士林地方法院
  檢察署檢察官主動檢舉偵查起訴。
    理  由
一、被告戊○○部分：
  (一)訊據上訴人即被告戊○○，對其於八十八年五月四日，在臺北市○○區○○路五
    段一六八之一號光華巴士二四七線內湖總站公車，經由被告乙○○之介紹，認識
    被告丁○○，言談間有提及被告丁○○之妻與被害人陳松杉間有不正常之關係；
    五月五日或六日，有打電話予被告乙○○，並透過被告乙○○約被告丁○○至臺
    北市○○區○○路五段黃石公廟，談及被告丁○○妻子之事，被告丁○○有說要
    砍斷被害人手、腳，要他不能開車，後來開玩笑時才提及要砍生殖器；五月八日
    偕同被告張瑞明去買鐮刀、膠帶、西瓜刀，購物完畢後至汐止接被告李健平，之
    後則到內湖總站，其間有接到被告乙○○電話通知，才改由被告乙○○帶同渠及
    被告張瑞明、李健平至內湖某瓦斯行，被告丁○○有透過被告乙○○將錢點交予
    渠；五月十日偕同被告張瑞明在「高峰百貨公司」會合，再至南港研究院路接被
    告李健平、潘玉龍二人，在泡沫紅茶店喝茶及玩牌後，即到內湖總站找被害人，
    先停在入口處，之後被告丁○○出來告知被害人在站內洗澡，隨即由被告丁○○
    騎機車載被告張瑞明入內勘查地點，被告張瑞明返回後便說直接入內找被害人，
    渠便指示被告潘玉龍將車開入站內，在距浴室隔二、三臺公車處停車，便和被告
    張瑞明下車，各持一把刀進入浴室，持刀架住被害人，拉扯間刀子劃及被害人腳
    部，因被害人喊叫，渠心慌下，一陣砍殺後離去；渠離去後先帶被告張瑞明至醫
    院縫合傷口，後與被告李健平取得聯繫，並坐計程車至汐止王牌保齡球館取車。
    之後再打電話通知被告丁○○，告知已幫他出氣，並與被告丁○○約在汐止火車
    站，被告丁○○搭計程車前來，二人便一起上計程車，請司機開到八堵，在車上
    時被告丁○○交付五萬元予渠，之後二人在內湖交流道下分手等事實，坦承不諱
    （以上均見原審卷第三十六至三十八頁、七十七至七十八頁八十八年九月九日、
    九月三十日訊問筆錄）。其此部分自白，核與被告丁○○（關於八十八年五月四
    日介紹過程、同年月六日黃石公廟會面情形、同年月八日通知取消，及在內湖金
    龍路瓦斯行前付款、同年月十日騎機車告知被害人在站內洗澡及事發後相約交付
    款項）、被告乙○○（關於同年月四日介紹過程、同年月六日黃石公廟會面情形
    、同年月八日通知取消及在內湖金龍路瓦斯行付款）、被告張瑞明（關於同年月
八日購刀、內湖金龍路瓦斯行前付款、同年月十日集合、下手行凶）、被告李健
    平（關於同年月八日同至內湖金龍路瓦斯行、同年月十日集合、至內湖總站後情
    形）、被告潘玉龍（關於同年月十日集合、至內湖總站後情形），就相關部分供
    述，互核大致相符。再被告戊○○與相關被告之電話聯繫，與其所陳時間互核亦
    大致吻合，並有通聯紀錄附卷可稽（見八十八年度偵字第五○○五號卷第一三一
    頁至一三四頁）。又被告戊○○等當日所駕駛車號ＲＰ－四七六七號小客車內，
    所扣得之衣服，經送驗之結果，其「衣服右袖口處血跡，與陳松杉血液ＤＮＡ之
    ＨＬＡ－ＤＱＡ１、ＰＭ及ＳＴＲ型別相符，該型別在臺灣地區中國人中分布機
    率預估為二．五一Ｘ十之負十二次方」，亦有內政部警政署刑事警察局刑事警察
    大隊八十八年六月十日（八八）刑醫字第四六○八○鑑驗書一份附卷可稽（見第
    五○○五號偵查卷第一五○頁）。另經鑑驗戊○○駕駛車牌號碼ＲＰ－四七六七
    號自用小客車車內，扣得之膠帶一卷，與被告戊○○行兇現場膠帶屬同類材質，
    亦有內政部警政署刑事警察局八十八年八月九日刑鑑字第四七三九六號鑑驗通知
    書在卷足憑（第五○○五號偵查卷第一五七頁）。被害人確因被告戊○○之持刀
    砍殺，造成腹部及兩側下肢多處銳器創，致出血性休克死亡，亦經檢察官督同法
    醫師相驗、解剖並鑑定死因屬實，製有相驗筆錄、解剖筆錄、相驗屍體證明書、
    驗斷書及法務部法醫研究所八十八年七月十三日法醫所八八文理字第Ｏ七七六號
    函檢附之法務部法醫研究所（八八）法醫所醫鑑字第Ｏ四九九號鑑定書在卷可憑
    （見八十八年度相字二八三號卷）。被害人陳屍現場之情形，亦有照片十三幀在
    卷足佐（見第五○○五號偵查卷第三二至三七頁）。由上所述，足認被告戊○○
    前揭自白與事實相符，而堪以採信。
  (二)被告戊○○雖另辯稱：十萬元並非殺人之酬勞，當初並未提及要十萬元，是後來
    才想到要向被告丁○○借錢，另五萬元則係事畢後因逃亡才另向被告丁○○索取
    ，當初被告丁○○雖說要斷手、腳，但渠曾說「這樣太狠，我不要，只要教訓，
    警告他」，渠並無殺人之意云云。惟查：
  1.被告戊○○於臺中市警察局第四分局南屯派出所初訊時，即供稱：「丁○○叫我
    砍陳松杉一隻手、一條腳筋和他的生殖器，有事先言明事成十萬元答謝我」等語
    （見第五○八九號偵查卷第六頁背面），「伊不認識陳松杉，是乙○○介紹丁○○與伊認識，並告訴丁○○妻子與陳松杉有染，丁○○叫我教訓陳松杉。」等語
    （見第五○八九號偵查卷第六頁背面），核與被告丁○○於警局初訊、檢察官訊
    問時，所供：「高火生（乙○○之舊名）八十八年五月五日（應是六日之誤）中
    午十二時許，約了一個姓蕭的人（年約四十餘歲），在成功路五段石頭公廟和我
    見面，姓蕭者說代價是新臺幣十萬元，要砍陳松杉一條腿．．．」、「當初在石
    頭公廟說好教訓後再給他十萬元，但蕭（在瓦斯行見面時）說目前很緊，我才先
    拿五萬元給蕭」等語（見第五○○五號偵查卷第九頁、第七三頁背面），及被告
    戊○○於原審訊問時，所供：「於黃石公廟見面時，本係要向乙○○借錢，但乙○○沒有錢，才請乙○○通知丁○○出來」、丁○○所供：「：：乙○○說戊○○急需用錢，要我先拿出五萬元，在黃石公廟有先溝通過錢，原訂八日動手，錢
    是八日領的，是教訓要付錢」等語（見原審卷第三十六頁、一二五頁反面即八十
    八年九月九日、十月十二日訊問筆錄）。又徵諸被告戊○○於五月八日當天並未
    得手，即通知被告乙○○約被告丁○○出來，索取五萬元，隨即將三萬元交予催
    逼急切之「債主」被告張瑞明，五月十日下手後，復向被告丁○○索款，金額又
    恰為五萬元等各情觀之，被告戊○○所以承諾被告丁○○斷被害人手、腳、生殖
    器之動機，顯係出於被告丁○○給付十萬元之代價，要無疑義，被告戊○○此部
    分之所辯顯無可採。
  2.至被告戊○○雖否認承諾願砍斷被害人手、腳、生殖器一節，然經原審令被告丁○○、戊○○二人對質，被告丁○○仍堅稱：戊○○說要斷他（指陳松杉）後腳
    筋（見原審卷第七十七頁反面即八十八年九月三十日訊問筆錄），另被告丁○○
    前揭供稱：姓蕭者說代價是新臺幣十萬元，要砍陳松杉一條腿，及丁○○於偵查
    中供稱：我只是要蕭砍陳松杉一條腿的後腳跟云云（見第五○○五號偵查卷第九
    頁），均指渠請戊○○傷害陳松杉，係重傷害犯意。又被告張瑞明於檢察官訊問
    時，亦供稱：「．．．他（指戊○○）一直說要做給當事人看，是他砍死者，因
    當事人交代要砍手腳，所以他一直砍．．．」（見第五○八九號偵查卷第五六頁
    ），於原審訊問時，復供稱：「（問：戊○○是否找你買刀？）是，他說要人家
    一隻腳」等語（見原審卷第一０七頁即八十八年十月十一日訊問筆錄），復徵諸
    其購刀前往及最初下手部位等情，均足見被告戊○○、丁○○間，或被告戊○○
    、張瑞明間，均已達於共謀重傷害之犯意合致。
  3.另查被告戊○○在被害人受傷倒地爬行之情狀下，先以西瓜刀刀背毆擊被害人頸
    部，再以西瓜刀猛力朝被害人腹部、雙腿砍殺，當場造成被害人右下腹部外側銳
    器創口（創口二十五×八公分，九點鐘至四點鐘走向，創腔向內上，進入腹腔，
    止於腰椎之前，深度約十公分，創腔穿過全層腹壁，造成昇結腸一處銳器創口及
    內容物外逸，右下腹部分小腸及腸繫膜逸出腹壁創口之外）、右大腿上端外側銳
    器切創（創口十八×八公分，二點鐘至九點鐘走向，創腔向內上，切斷皮下軟組
    織及肌肉層，止於股骨，深度約十公分）、左大腿上端（股部）外側銳器切創（
    創口二十四×四公分，二點鐘至七點鐘走向，創腔向內上，切斷皮下軟組織及肌
    肉層，止於骨盆骨，深度約八公分）、左大腿上端外側銳器切創（創口十九×十
    公分，一點鐘至七點鐘走向，創腔向內上，切斷皮下軟組織及肌肉層，止於股骨
    ，深度約十公分）等傷害，被害人並因之引起出血性休克當場死亡等情，已據目
    擊之被告張瑞明於偵查供述歷歷（見第五○八九號偵查卷第五五頁、八三頁），
    並經臺灣士林地方法院檢察署檢察官現場履勘模擬屬實，製有履勘筆錄、現場模
    擬相片可稽（見第五○○五號偵查卷第九二、九三頁及外放證物袋），衡情就上
    述之傷勢觀之，被告戊○○持刀殺害被害人時用力甚猛；西瓜刀至為鋒利，其能
    取人性命，被告戊○○自不得諉為不知（最高法院四十四年台上字第三七三號判
    例可資參照），益證被告戊○○於實施重傷害行為中，變更其與另被告丁○○、
    張瑞明間重傷害之共同犯意，而單獨轉念為殺人之犯意至明。被告戊○○此部分
    否認具殺意之辯解，尚不足採信。
  (三)又被告戊○○於警訊時即供稱：「（問：兇器西瓜刀現在何處？）由兩名年輕人
    拿去處理」等語（見第五○八九號偵查卷第七頁背面），參以被告戊○○供稱事
    發後其送被告張瑞明至南港醫院就醫時，車子即由被告潘玉龍、李健平開走，當
    時行兇用之西瓜刀仍在車上，後來其再開回車子時，兇刀已不在車上等語，而證
    人李俊傑證稱其在搭載被告戊○○、李健平、潘玉龍、張瑞明等人途中，先聽到
    被告戊○○說「刀子怎麼那麼利」，另有人說「東西丟在山上」等語（見第五八
    二二號偵查卷第二七頁），可見行兇用之西瓜刀係在被告潘玉龍、李健平將車開
    走至汐止市王牌保齡球館停放期間丟棄無訛。
二、被告乙○○部分：
  (一)訊據被告乙○○，對其於八十八年五月四日，曾與被告丁○○聊及丁○○之妻與
    被害人之事，亦係當日介紹被告戊○○予眾人認識。五月六日被告戊○○要渠找
    被告丁○○至黃石公廟，在該處被告丁○○有說要買刀殺被害人；五月八日被告
    丁○○打電話要渠轉告被告戊○○，叫被告戊○○不要過去內湖總站，渠依被告
    丁○○指示電知被告戊○○後，被告戊○○說已出門，便至內湖總站附近路口與
    被告戊○○等人見面，之後即搭乘被告戊○○等人之車至內湖金龍路瓦斯行，並
    囑其妻至被告丁○○家中通知被告丁○○到場會合，被告丁○○當場請渠代為點
    交五萬元予被告戊○○等事實，坦承不諱。被告乙○○此部分自白，核與被告戊○○（關於五月四日介紹過程、五月六日黃石公廟會面情形、五月八日通知取消
    及內湖金龍路瓦斯行付款）、被告丁○○（關於五月四日介紹過程、五月六日黃
    石公廟會面情形、五月八日通知取消及內湖金龍路瓦斯行付款）、被告張瑞明（
    關於五月八日內湖金龍路瓦斯行付款）所供之情節大致相符。且五月八日被告乙○○與戊○○等人在內湖總站附近碰面，之後由高廖明珠至被告丁○○家中通知
    被告丁○○至附近瓦斯行會合等情，亦據證人高廖明珠證述屬實（見原審卷第一
    二六頁即八十八年十月十二日訊問筆錄）；而被告戊○○以行動電話聯繫被告乙○○，亦有前揭電話通聯紀錄附卷可稽，亦與被告乙○○所供相關聯繫之時間相
    符。被告乙○○此部分之自白核與事實相符，自非不可採信。
  (二)被告乙○○參與本件犯行，犯意之範圍：
    1.被告乙○○於本院審理時供承伊是以普通傷害之意思介紹被告戊○○與被告丁○○認識（詳見本院卷第一０九頁）。
    2.八十八年五月四日被告乙○○提及可花錢找兄弟教訓被害人等語，業據被告丁○○於警訊、檢察官初訊時供述明確（見第五○○五號偵查卷第九頁、七二頁
      背面）。
    3.被告戊○○於本院調查時供稱：八十八年五月六日伊打電話給乙○○，約在黃
      石公廟見面，當天有伊、乙○○、丁○○，當天談到要砍被害人一支手、一支
      腳，代價十萬元，乙○○在旁邊有說這樣子不好。可能他覺得一支手、一支腳
      太殘忍（詳見本院卷三十七頁、三十八頁）。
    4.綜上：參諸被告戊○○、丁○○右揭供詞，足徵被告乙○○所辯，其是以普通
      傷害之意思介紹被告戊○○與丁○○認識，堪信為真。
    5.至關於被告丁○○、乙○○、戊○○三人在黃石公廟會面之時間，起訴書雖認
      定為八十八年五月五日，然被告丁○○、戊○○、乙○○均無法精確記憶究為
      五日或六日，惟依被告戊○○所供，黃石公廟會面時間為中午，到之前有再用
      行動電話確認，經核閱被告戊○○行動電話通聯紀錄，五月六日前與被告乙○○並無聯繫紀錄，五月六日中午十二時三十七分三十五秒，則有撥打至被告乙○○家中之紀錄（見第五○○五號偵查卷第一三二頁），是渠等黃石公廟會面
      時間，應係五月六日中午時間。會面結束後，被告丁○○曾偕被告戊○○至內
      湖總站指認被害人，嗣被告丁○○出車，由被告戊○○自行認人，此為被告丁○○、戊○○於警訊、檢察官偵查中所供認（見第五○○五號偵查卷第九頁、
      第七三頁、七七頁背面）。之後，依被告丁○○所述，渠下班後被告戊○○有
      打電話告知認到人，欲在五月八日動手等語，然則，當時被告戊○○並無被告
      丁○○之電話號碼（見原審八十八年九月三十日訊問筆錄，此何以五月八日仍
      須透過被告乙○○聯絡被告丁○○之故），且當日亦無被告戊○○、丁○○之
      通聯紀錄，反之，被告戊○○於五月六日下午六時四十九分四十九秒，確有撥
      打至被告乙○○家中之通聯紀錄（見第五○○五號偵查卷第一三二頁），與被
      告丁○○所述「下班後」接獲通知時間吻合，是被告戊○○有認到人，預定五
      月八日動手等語之訊息，應係透過被告乙○○傳達等情，要可認定。雖被告丁○○主觀上一直不願連累被告乙○○，而在檢察官偵查過程，就實係透過被告
      乙○○聯繫，而於五月六日在黃石公廟、於五月八日在金龍路瓦斯行，與被告
      戊○○會面之事實，均諉稱係與被告戊○○直接聯絡云云（見第五○○五號偵
      查卷第四八、四九頁）。惟由上可徵五月六日下午之訊息，確係由被告乙○○
      轉知，被告丁○○所供係為被告乙○○卸責之詞。從而，被告丁○○、戊○○
      二人在黃石公廟前之重傷害謀議，被告乙○○顯有在場，被告乙○○雖反對砍
      斷被害人之手腳，惟其並不反對以普通傷害之方式教訓被害人，並在其認知之
      犯意範圍內，仍代為聯繫下手時間，便利渠等犯罪，是被告乙○○與被告丁○○、戊○○有共同普通傷害被害人之犯意，應堪認定。又被告戊○○重傷害被
      害人犯行之部分行為，若非被告乙○○居中聯繫，並完成部分酬金交付作業，
      被告戊○○與被告丁○○之犯罪計畫即難以實現，被告乙○○雖反對重傷害被
      害人，惟被告乙○○在普通傷害之犯意範圍內與丁○○、戊○○，應屬共謀共
      同正犯。
    6.又同案被告丁○○，對其在得知其妻施燕玲與被害人有染之後，前去找被害人
      理論，反遭譏訕，心生不滿，八十八年五月四日，被告乙○○至光華巴士內湖
      總站謝票時，曾以此事向被告乙○○訴苦，提及想給被害人一個教訓，讓他知
      難而退，被告乙○○即介紹被告戊○○予渠認識；五月五日或六日（應係六日
      ），經由被告乙○○電話通知：被告戊○○很缺錢，希望在內湖黃石公廟見面
      ，渠即與被告戊○○、乙○○三人在該處碰面，被告戊○○向渠要十萬元，被
      告戊○○有提及要給被害人一個教訓，之後有去站上指認被害人，被告戊○○
      告知五月八日動手；五月八日得知被害人與人換班後，曾透過被告乙○○通知
      被告戊○○等人取消行動，當晚被告乙○○之妻高廖明珠通知渠至內湖金龍路
      瓦斯行前會合，瓦斯行前有請被告乙○○點交五萬元予被告戊○○，並與被告
      戊○○約定五月十日再動手，在場另有見及被告張瑞明；五月十日下班後，見
      被告戊○○帶二位朋友來，詢問被害人是否已返站，渠告知正在洗澡，被告張
      瑞明要求渠騎機車搭載入內觀察，看完再至入口處與被告戊○○會合後，渠即
      離開；返家後不到十分鐘，被告戊○○即打電話告知出狀況，要求在汐止車站
      會面，並提供五萬元供被告戊○○跑路，二人上計程車後，被告戊○○在車上
      告知案發情形，之後被告戊○○在內湖交流道下車，渠則搭原計程車返家等情
      ，亦均坦承不諱（以上均見原審八十八年九月九日、九月三十日、十月十二日
      訊問筆錄）。互核與與被告戊○○、被告乙○○、同案被告張瑞明所述，大致
      相符。又被告丁○○之妻施燕玲於警訊時，亦坦承與被害人係男、女朋友，曾
      發生性關係（見第五○○五號偵查卷第二十頁背面），證人即光華巴士內湖站
      站務員余進財於警訊（見第五○○五號偵查卷第十八頁背面）、同事陳昭明於
      檢察官訊問（見第五○○五號偵查卷第一一五頁）、楊福成於原審訊問（見原
      審八十八年十一月九日訊問筆錄）時，均陳稱曾聽聞施燕玲與被害人間不正常
      往來之事，是本案係被告丁○○為其妻施燕玲與被害人之婚外情，而萌生重傷
      害被害人之動機，亦可認定。又共同被告丁○○於八十八年四月間，即已向其
      妻施燕玲揚言要讓悲劇（事情）發生，此經證人即被告之妻施燕玲於偵查中證
      述綦詳（見第五○○五號卷第二○頁、一一五頁），足見其時被告丁○○與有
      報復之意，而被告丁○○於原審訊問時亦陳稱當時渠有提及想教訓被害人（見
      原審八十八年九月九日訊問筆錄），核與被告戊○○於偵查中所供：陳當時就
      說要教訓陳松杉，要一支腳等語相符（見第五○○偵查卷第二七頁背面），足
      證被告丁○○之重傷害之犯意，並非因於被告乙○○之教唆，合此敘明。
三、本件事證明確，被告戊○○、乙○○之犯行，均堪認定，應依法論科。
四、核被告等所為，被告戊○○係犯刑法第二百七十一條第一項之殺人罪、三百零二
    條第三項、第一項之妨害自由罪未遂；被告乙○○係犯刑法第二百七十七條第一
    項之普通傷害罪。公訴人認被告乙○○係犯刑法第二百七十八條第一項重傷害之
    教唆犯，尚有未合，惟傷害之基本社會事實仍屬同一，是此部分之起訴法條，應
    予變更。被告戊○○於變更犯意轉念為殺人之犯意前，就前揭重傷未遂罪，與被
    告丁○○、張瑞明間，互有犯意聯絡及行為分擔，均為共同正犯，惟被告戊○○
    於實施重傷害未遂之行為中，犯意單獨轉念為殺人，是被告戊○○所為重傷害未
    遂行為因與殺人行為互相貫通，僅是犯意轉念，層升為殺人犯意，故其重傷害未
    遂行為已為殺人行為所吸收，而僅論以殺人一罪。被告戊○○就前揭妨害自由未
    遂罪，與被告張瑞明間有犯意聯絡及行為分擔，亦均為共同正犯。被告戊○○所
    犯已吸收於殺人行為之重傷未遂罪，與其所犯之妨害自由未遂罪，二罪間有方法
    結果之牽連關係，應從一重處斷，應論以殺人一罪。被告乙○○於得知被告丁○○有重傷害之故意後，被告乙○○雖反對對被害人為重傷害之行為，惟其在普通
    傷害之犯意內，仍積極促成被告丁○○找人教訓被害人，並多次在被告丁○○及
    被告戊○○間代為聯繫，於被告丁○○、戊○○首次見面謀議時，始終在場，嗣
    並代為轉知被害人是否在站內、及被告戊○○欲先索部分費用之情形，並點數供
    為犯行酬勞之現款予被告戊○○，足見被告乙○○對於被告丁○○、戊○○所為
    之重傷害被害人之行為，在普通傷害之犯意內，顯有參與謀議，並分擔部分非傷
    害構成要件之行為，顯該當於普通傷害罪之共謀共同正犯。被告乙○○與丁○○
    、戊○○、李健平、潘玉龍間，就普通傷害之犯意內之行為，均為共同正犯。
五、原審認被告戊○○、乙○○等人，事證明確，分別予以論罪科刑，固非無見。惟
    查被告戊○○於實施重傷害未遂之行為中，犯意單獨轉念為殺人，是被告戊○○
    之重傷害未遂犯行已為殺人行為所貫通吸收，應僅論以殺人一罪，原審未予詳加
    審認，遽認被告戊○○係犯重傷未遂、殺人二罪，並定其應執行之刑，顯有未洽
    。如上所述，被告乙○○係犯普通傷害罪之共謀共同正犯，原審認被告乙○○係
    犯幫助重傷之罪，亦有未當。被告乙○○上訴否認有重傷害之犯意，為有理由。
    被告戊○○上訴意旨否認有殺人之意思，雖無可採，惟原判決既有可議，即應由
    本院將原判決關於被告戊○○、乙○○部分撤銷改判。爰審酌被告戊○○與被害
    人夙無怨隙，又不相識，以收取金錢為對價，即夥同他人重傷被害人，行為中復
    變更犯意轉念殺害被害人，且手段兇殘，惡性非輕，惟其案發後二日投案，並帶
    同警方查獲被告張瑞明，犯後態度尚可，且被害人與被告丁○○之妻有染，是本
    件命案之發生，被害人亦有可議之處；被告乙○○亦無前科，案發前甫當選工會
    代表，竟基於替被告丁○○出氣之動機，非但未能及時規勸，反助長買凶傷人之
    犯行，居中協調、聯繫，終以被害人死亡之結果收場；並其等各別參與之程度、
    犯後態度等一切情狀，分別量處如主文第二項、第三項所示之刑，並依刑法第三
    十七條第一項之規定，就被告戊○○部分，併為褫奪公權終身之諭知，以示懲儆
    。扣案膠帶壹卷，係被告戊○○所有供戊○○犯妨害自由罪所用之物；另西瓜刀
    二把，亦係共犯被告戊○○所有，供被告戊○○、張瑞明、丁○○犯重傷害未遂
    罪，被告乙○○犯普通傷害罪及供被告戊○○犯殺人之罪使用，雖未據扣案，然
    不能證明業已滅失，均應刑法第三十八條第一項第二款沒收之。至鐮刀一把，被
    告戊○○等購買後，旋因不方便而決意另購西瓜刀行兇，尚非供犯罪所用之物，
    無庸宣告沒收，附此敘明。
六、公訴人於犯罪事實欄雖已載明被告戊○○妨害自由未遂之犯罪事實，惟於「證據
    並所犯法條欄」雖未援引刑法第三百零二條第三項、第一項，核係漏引法條，本
    院就此犯罪事實仍得加以審理，附此敘明。
據上論斷，應依刑事訴訟法第三百六十九條第一項前段、第三百六十四條、第二百九
十九條第一項前段、第三百條，刑法第二十八條、第三百零二條第三項、第一項、第
二百七十七條第一項、第二百七十一條第一項、第二十六條前段、第五十五條、第三
十七條第一項、第三十八條第一項第二款，罰金罰鍰提高標準條例第一條前段，判決
如主文。
本案經檢察官吳慎志到庭執行職務。
中      華      民      國    九十一    年      三     月      十二     日
                              臺灣高等法院刑事第二十四庭
                                  審判長法  官  陳  貽  男
                                        法  官  李  世  貴
                                        法  官  陳  憲  裕
右正本證明與原本無異。
如不服本判決應於收受送達後十日內向本院提出上訴書狀，其未敘述上訴之理由者並
得於提起上訴後十日內向本院補提理由書（均須按他造當事人之人數附繕本）。
                                        書記官  劉  育  妃
中    華    民    國      九十一  年      三        月     十九         日
附錄：本案論罪科刑法條全文
刑法第二百七十一條第一項：
殺人者，處死刑、無期徒刑或十年以上有期徒刑。
刑法第二百七十七條第一項：
傷害人之身體或健康者，處三年以下有期徒刑、拘役或一千元以下罰金。
刑法第三百零二條第三項、第一項
私行拘禁或以其他非法方法，剝奪人之行動自由者，處五年以下有期徒刑、拘役或三
百元以下罰金。
第一項之未遂犯罰之。
